臺灣臺南地方法院民事判決　　　　　　 92年度重訴字第111號
原　　　告　己○○丁○○之承.
　　　　　　丙○○丁○○之承.
　　　　　　戊○○丁○○之承.
共　　　同
訴訟代理人　張雯峰律師
　　　　　　奚淑芳律師
複代理人　　何冠慧
被　　　告　農林興業股份有限公司
法定代理人　乙○○
被　　　告　甲○○
共　　　同
訴訟代理人　林聯輝律師
複代理人　　黃昭雄律師
　　　　　　徐朝琴律師
上列當事人間請求侵權行為損害賠償事件，經本院刑事庭移送前
來，於民國94年8月10日言詞辯論終結，判決如下：
    主  文
被告應連帶給付原告新臺幣貳佰壹拾肆萬玖仟柒佰捌拾玖元及自
民國90年 9月25日起至清償日止，按週年利率百分之五計算之利
息。
原告其餘之訴均駁回。
訴訟費用由被告連帶負擔百分之七十，餘由原告負擔。
本判決第一項於原告以新臺幣柒拾壹萬柒仟元為被告供擔保後，
得假執行。
原告其餘假執行之聲請駁回。
    事  實
壹、原告方面：
  一、聲明：(一)被告等應連帶給付原告己○○、丙○○、戊○○
      新臺幣（下同）7,401,232元，及自附帶民事起訴狀繕本
      送達之翌日起至清償之日止，按週年利率百分之五計算之
      利息。(二)原告願供擔保請准宣告假執行。(三)訴訟費用由被
      告連帶負擔。
  二、陳述：
    (一)緣被告甲○○為被告農林興業股份有限公司（下稱農林公
      司）所經營位於臺南縣新營市○○路300巷 66號農林游泳
      池之游泳池救生員，民國（下同）90年 1月10日上午被害
      人丁○○（26年5月1日生，身分證統一編號：Ｚ000000000
      號）與己○○夫妻前往該游泳池晨泳，被告甲○○竟未盡
      注意義務，未在游泳池畔警戒注意泳客安全，卻在洗腳池
      放水，致丁○○在游泳池第二水道東側練習時，身體不適
      而溺水，無人可即時發現並為急救，嗣己○○發覺呼救時
      ，被告甲○○始將丁○○抱起送醫，丁○○卻已因吸入性
      肺炎呼吸窘迫與腦缺氧而成為植物人。案經丁○○提起刑
      事告訴，並提起請求損害賠償之附帶民事訴訟。嗣丁○○
      並於92年5月7日死亡，由繼承人己○○、丙○○及戊○○
      繼承並聲明承受訴訟。
    (二)原告得請求損害賠償範圍如下：
      1.醫療費用：被害人丁○○因被告之業務過失重傷害先後
        在營新醫院治療，其醫療費用計17,125元；彰化基督教
        醫院治療，其醫療費用為 102,253元；新營醫院治療，
        其醫療費用約15,000元，合計為134,378元。
      2.增加生活上支出部份：
        (1)營養品費用：被害人丁○○死亡前，於90年7月3日出
          院返回家中由原告己○○及新聘外籍女傭照顧，然因
          被害人處於植物人之狀態，無法自行進食，須靠鼻胃
          管注入牛奶等流質食物進食，所以由彰化基督教醫院
          營養師開立營養品清單對原告每日餵食 6餐，其費用
          依彰化基督教醫院函覆每月以10,000元計，計算至被
          害人死亡時即92年5月7日，合計為22個月，乘以每月
          10,000元，計為220,000元（10,00 0 ×22 =220,000
          ）。其中僅48,000元部分有收據可憑。被告雖謂：有
          單據部分僅為 82830元云云，就此原告亦不否認，惟
          被害人當時已成為植物人，依營養師之飲食計劃本即
          需前揭消費。
        (2)看護費用：
          住院期間特別之看護費用：住院期間特別看護聘請
            至90年3月4日，計費67,800元。
          外籍看護之費用：自90年3月5日起，至92年5月7日
            被害人死亡時，計為26個月，原告請有外籍看護，
            有看護名冊可稽，每月之費用為新臺幣19,499元，
            乘以26個月，合計為506,974元（19,499×26=506,
            974）。
          原告己○○看護之部份：原告己○○聘請外籍看護
            工後即輪流看護，一般看護全日之費用為2,20 0元
            ，原告己○○每日看護半日，其看護之損失應計為
            每日1,100元，即每月 33,000元，從聘僱外籍看護
            工90年3月5日起至被害人死亡即92年5月7日，計有
            26個月，乘以每月33,000元，計為858,000元（33,
            000×26=858,000）。
          前三項之看護費用總計為1,432,774元（67,800＋5
            06,974＋858,000=1,432,774）。
        (3)交通費用部份：被害人丁○○因傷就醫及轉診與回診
          均須前往醫院，因被害人呈現植物人之狀態，故此均
          須仰賴救護車接送，就此原主張23,000元，惟有收據
          部份僅為14,000元，該部份即以14,000元計算。
        (4)居家護理部份：
          維生器材部份：被害人丁○○因成植物人狀態，故
            此居家護理須新購維生器材以維持生命狀態，就該
            部份之器材費用均為必要，其費用為38,500元。
          另被害人自90年7月3日出院以後，每月均須使用之
            日常護理用品其費用為31,475元。
          前二項總計 69,975元（38,500＋31,475=69,975）
            。
      3.精神慰撫金部份：「按不法侵害他人之身體、健康，被
        害人雖非財產上之損害，亦得請求賠償相當之金額」，
        民法第195條第1項定有明文。雖然一般概稱此為「精神
        慰撫金」，惟被害人因身體、健康受侵害，凡受到財產
        以外之所有損害，均屬非財產上之損害至為灼然；易言
        之，被害人於生理及精神上所受損害均在賠償之列。按
        被害人受傷時尚未年滿64歲，雖已屆齡自電力公司退休
        ，然因無宿疾且經濟狀況佳，故此正好享受人生與含飴
        弄孫之際，卻因被告之疏忽而成為植物人，對於家人之
        叫喚及言語均無回應，被害人所受之痛苦自屬重大。且
        「查本件車禍之被害人吳○珠於事故發生後雖即呈現半
        昏迷現象，並成為植物人直至去世，其間雖喪失識別及
        意識能力，惟其於生理上所受損害不言可喻，僅因腦部
        喪失功能致無法言語表達，尚難謂客觀上被害人之生理
        並無受損，故被上訴人所辯，殊非可採。」，有高等法
        院90年上字第14 0號判決可稽，學說上見解並認為精神
        慰撫金之請求不以被害人有覺知為必要（參王澤鑑著，
        民法學說與判例第2冊，268頁），因此即或被害人死亡
        前為植物人亦得請求精神慰撫金，該部份請求5,000,00
        0元。
    (三)綜上前揭金額共計為7,401,232元，為此請求被告應連帶
      給付原告。
  三、證據：提出死亡證明書影本 1份、繼承系統表及戶籍謄本
      各3份、臺灣高等法院臺南分院92年度上易字第263號判決
      影本、醫療收據影本18紙、餵食設計表影本1份、計算表1
      紙、看護及特別護士費影本7聯、外傭薪水計算式1份、交
      通費收據影本4紙、購買器材計算式1份、用品計算式 1份
      、增加生活支出收據36紙、行政院勞工委員會函及外勞名
      冊、聘僱證明書、契約書各2份、氧氣製氧機收據1份、高
      等法院90年度上字第 140號判決影本、被繼承人丁○○之
      遺產清冊1份、被告之財產歸戶資料1份。
貳、被告方面：
  一、聲明：(一)原告之訴及假執行之聲請均駁回。(二)訴訟費用由
      原告負擔。(三)如受不利之判決，願供擔保請免宣告假執行
      。
  二、陳述：
    (一)就原告主張之損害賠償依據而言：
      1.依原告所主張係認被告甲○○對於原告所受之傷害有過
        失，而被告農林興業股份有限公司乃係被告甲○○之僱
        用人，故須負擔連帶賠償責任云云。惟被告對於原告所
        受之傷害，固表遺憾，然被告甲○○究無過失可言，從
        而被告農林公司自無須連帶負賠償責任，合先敘明。
      2.次按「附帶民事訴訟經移送民事庭後，即屬獨立民事訴
        訟，其移送後之訴訟程序，應適用民事訴訟法，刑事訴
        訟所調查之證據，及刑事訴訟判決所認定之事實，並非
        當然有拘束民事訴訟之效力」，最高法院43年台上字第
        95號著有判例可資參照，最高法院29年上字第1640號、
        40年台上字第1561號、48年台上字第 713號、50年台上
        字第 872號等判例均同此意旨。是刑事判決雖仍判決被
        告甲○○應負過失罪責，惟鈞院究非必然受其拘束，被
        告甲○○應無過失可言，分述如下：
        (1)查刑事判決不利於被告之認定，無非係依據卷內部分
          醫院回函，就告訴人指訴及事後結果，所為「結果論
          」之推斷性意見，惟並未就其他證據資料，作整體綜
          合考量，蓋：
          丁○○於急救當時，口鼻有血水滲出，徵諸刑事第
            一審卷內其病史以觀，是否係其腸胃出血之宿疾發
            作，亦不無可能。並參以：丁○○當時腹中並無大
            量積水，又無掙扎呼救之情形，而紅十字會、成大
            醫院回函均明載：「通常淹溺者為求生必然拼命掙
            扎呼救，至於何種情況下不會掙扎呼救，乃溺者本
            身有突發疾病其況或嗆水窒息等... 」「一般而言
            溺水者若因某種原因先行導致其意識障礙，或昏迷
            ，不會有掙扎呼救之舉措」益徵丁○○之腦缺氧傷
            害，恐係其身體有突發疾病所導致，自難歸咎於被
            告甲○○。
          尤以丁○○乃係會游泳之成年人，游泳技術普通，
            此已經證人林桂秋在刑事審證實在卷，則以案發地
            點乃係淺水區，最深度僅 120公分，而以丁○○身
            長 160公分以上，一站起來就不致溺水，何以仍迅
            即發生意外，而客觀上又無呼救掙扎之情況？其原
            因足招置疑。
          另參酌營新醫院90年10月5日第一次回函載稱：「.
            .. 無法得知是否先有腦出血之後才落水，或先落
            水之後再造成腦之病變... 」，同院91年 1月10日
            第二次回函亦同載：「究竟先發生腦缺氧才溺水..
            . 或先溺水... 再導致腦缺氧... 何者在先醫療上
            已無法判別... 」；彰化基督教醫院回函：「...
            無法百分之百肯定先溺水致缺氧性腦病變或先發生
            缺氧性腦病變，才發生溺水... 」；法醫研究所第
            二次回函載：「依醫學觀點，丁○○似有多種疾病
            ，似不適合於劇烈運動（如游泳），張員在淺水區
            竟有溺水意外，乃無法排除個人疾病因素（導因）
            致引發溺水意外之可能性」。
          據上開意見，可知除不能遽行認定丁○○係因溺水
            後才造成傷害，且參酌其他客觀因素，頗難排除係
            其個人疾病因素所導致，至少無法證明絕對係溺水
            所導致而可歸責於被告甲○○之過失。
    (二)且刑事判決認定被告未及時發現丁○○溺水，應負過失責
      任云云，不無可議，蓋：
      1.被告於本案案發前，一直兢兢業業，在泳池現場巡視，
        從未離開現場。此依據證人林桂秋在刑事審所述被告尚
        比證人更早到達之證詞，及對刑事審法院所問：「平時
        去游泳時，有無救生員？」，證稱：「有，救生員都走
        來走去（即隨時保持警戒）」足以明之。而證人林桂秋
        乃丁○○以前在臺灣電力公司之同事及鄰居，自不可能
        偏袒被告，是其證言必屬真實，應可採信。況被告甲○○在急救完丁○○後，原告張黃娟還一再感謝甲○○之
        救援，直至丁○○送醫後情況不佳，張黃娟在警局始翻
        咬指責被告。
      2.被告於知悉之瞬間，即將丁○○救起，並竭盡所能施予
        急救，並無任何延遲疏失，此不僅有前揭證人林桂秋之
        證言足證外，法醫研究所函覆刑事審法院，亦認定：「
        ... 期間並無急救不當或延遲送醫情形... 」
      3.況查，丁○○及其妻並未事先向被告告知丁○○係初學
        游泳者，技術及水性比其他泳客拙劣；復未告知丁○○
        之身體狀況，則被告雖有救生專業知識，惟究非醫生，
        自無法主動查悉丁○○較一般成年人之不適於游泳之情
        形，刑事判決何能在丁○○未掙扎呼救之情形下，遽對
        被告苛求為超出一般救護知識以外之額外注意義務，將
        責任推給無辜之救生員？
    (三)其實本案丁○○傷害之結果，是否有能避免之期待可能性
      ，誠有疑義。因依據法醫研究所第二次函覆原審法院明載
      ：「依張員之病況確有可能在施以急救前即已在水中溺水
      停止呼吸而產生腦缺氧病變，況以張員之身體健康狀況應
      可在短時間內（少於 3分鐘內）即可產生腦缺氧病變。」
      ，而此所謂少於 3分鐘內，顯然並不排除甚至短至數秒之
      可能。從而參酌丁○○發生意外之前，既係在游泳過後，
      於池岸邊所作與常人無異之韻律呼吸，則若丁○○係在韻
      律呼吸同時，因疾病導致意識障礙，隨即發生如法醫研究
      所研判之依丁○○之身體狀況，短時間內迅速造成腦缺氧
      之情節，則關於其傷害結果，顯然根本無可避免；且亦顯
      然不可期待被告之救助行為能有效避免結果之發生。質言
      之，丁○○最後縱仍不免造成傷害，固令遺憾，惟究不能
      以結果論，苛責於被告，尚不能遽認被告有過失。
    (四)就原告主張之損害賠償範圍而言：如前所述，被告甲○○
      應無過失，是被告等就原告請求之損害範圍，實質上均予
      否認，合先敘明。退萬步言，如鈞院認被告均應負損害賠
      償責任，則就金額部分爭執與不爭執部分如下列所述：
      1.醫療費用部分：就原告此部份主張134,378元，被告並
        不爭執。
      2.增加生活上支出部分：
        (1)營養品費用：原告原主張營養品費用以醫院函覆為依
          據，而以22個月計算，惟似不應以月份計算，而應以
          實際支出購買價額來計算，而此部份有單據部分僅為
          82,830元，被告認應有實際單據審核。
    　　(2)看護費用：除就特別看護費用67,800元沒有意見外，
          另就原告張黃娟相當於看護費之損失每日為 1,100元
          ，計算之期間為26個月亦無意見。
    　　(3)交通費用部分：對原告主張交通費為14,000元無意見
          。
    　　(4)居家護理部分：就原告主張被害人因成植物人狀態，
          故此居家護理須新購維生器材以維持生命狀態，就該
          部份之器材費用均為必要，其費用為38,500元部分亦
          無意見。
  　　3.精神上損失部分：原告係起訴主張 5,000,000元云云，
        惟核以原告之身體狀況、年齡，請求 5,000,000元誠屬
        過高。況且依原告主張被害人丁○○原係植物人狀態，
        顯係心神喪失，對外界已達全然缺乏知覺理會之狀況，
        理應無所謂精神上痛苦可言，故其請求精神上之損失云
        者，非無疑義。
    (五)關於原告所受損害之發生，原告及其妻亦與有過失：按「
      損害之發生或擴大，被害人與有過失者，法院得減酌賠償
      金額或免除之。」，「重大之損害原因，為債務人所不及
      知，而被害人不預促其注意，或怠於避免或減少損害，為
      與有過失。」民法第217條第1、2項定有明文。經查：
      1.依據法醫研究所兩次函覆鈞院均明指：「依醫學觀點，
        丁○○似不適合於劇烈運動（如游泳），張員在淺水區
        竟有溺水意外，乃無法排除個人疾病因素（導因）至引
        發溺水意外之可能性」等語，惟原告及其妻張黃娟，竟
        仍不顧而前來游泳，自難解免與有過失之責，實至灼然
        。
　    2.次依本件鈞院刑事90年度易字第1913號判決，亦明確認
        定：「被害人丁○○仍不顧身體狀況，貿然從事體力不
        堪負荷之游泳運動，雖亦有過失... 」等語在卷，益足
        證明。
      3.再者，原告及其妻多次相偕前往系爭泳池游泳，卻對於
        原告之身體不佳，及係初學游泳者（此乃依原告之妻事
        後片面宣稱。惟與證人林桂秋所證述原告會游泳，游泳
        技術普通云者不符）之特殊情況，既未預先告知救生員
        即被告甲○○，亦未預促被告甲○○加以注意；且原告
        之妻復逕自顧去他處游泳，對於原告未加注意，乃怠於
        避免或減少原告傷害之發生，依前揭法條第 2項規定，
        猶難謂對原告之傷害，非無過失。
  　　4.基上所陳，退萬步言，縱仍認被告甲○○有過失，然亦
        可主張原告與有過失，而得主張過失相抵。
參、本院依職權調閱本院90年度易字第1913號、92年度上易字第
    263 號過失傷害刑事案卷、向財團法人彰化基督教醫院函詢
    丁○○每月需用營養品之費用及看護費用。
    理  由
壹、程序方面：
  一、原告即被害人丁○○原於 90年9月19日提起本件訴訟，訴
      訟進行中於92年5月7日死亡，己○○、丙○○及戊○○三
      人均為被害人丁○○之繼承人，爰依法承受訴訟。
  二、本件原告起訴時，原請求被告應連帶給付原告15,990,609
      元即自起訴狀繕本送達之翌日起至清償日止，按週年利率
      百分之五計算之利息；嗣於訴狀送達後，減縮聲明請求被
      告應連帶給付原告7,401,232元，核與民事訴訟法第255第
      1 項第3款規定相符，應予准許。
貳、實體方面：
  一、原告起訴主張：被告甲○○為被告農林公司所經營農林游
      泳池之游泳池救生員，被害人丁○○於 90年1月10日上午
      與其妻己○○前往該游泳池晨泳，被告甲○○竟未盡注意
      義務，未在游泳池畔警戒注意泳客安全，卻在洗腳池放水
      ，致丁○○在游泳池第二水道東側練習時，身體不適而溺
      水，無人可即時發現並為急救，嗣己○○發覺呼救時，被
      告甲○○始將丁○○抱起送醫，丁○○已因吸入性肺炎呼
      吸窘迫與腦缺氧而成為植物人，案經丁○○提起刑事告訴
      ，並提起請求損害賠償之附帶民事訴訟，嗣丁○○於92年
      5月7日死亡，並由前揭原告即繼承人己○○、丙○○及戊○○繼承並聲明承受訴訟等語。被告則以：被告甲○○於
      本案案發前，一直兢兢業業，在泳池現場巡視，從未離開
      現場。被告於知悉之瞬間，即將丁○○救起，並竭盡所能
      施予急救，並無任何延遲疏失，況被告甲○○在急救完丁○○後，原告張黃娟還一再感謝甲○○之救援，被害人丁○○並未事先向被告甲○○告知丁○○係初學游泳者，技
      術及水性比其他泳客拙劣；復未告知丁○○之身體狀況，
      則被告雖有救生專業知識，惟究非醫生，自無法主動查悉
      丁○○較一般成年人之不適於游泳之情形，實無苛求被告
      甲○○為超出一般救護知識以外之額外注意義務，從而，
      被告甲○○對於被害人丁○○之傷害並無故意、過失，原
      告請求僱用人即被告農林公司應與被告甲○○連帶負損害
      賠償責任，應無理由。退萬步言，即認被告甲○○有過失
      ，亦因被害人丁○○亦與有過失，爰主張過失相抵。又原
      告原主張營養品費用應以實際支出購買價額來計算，另精
      神慰撫金部分請求金額與其所受痛苦不成比例，應與酌減
      等語，資為抗辯。
  二、本件經整理及調查證據後，兩造對以下事實均不爭執：
    (一)被告甲○○為被告農林公司所經營位於臺南縣新營市○○
      路 300巷66號農林游泳池之游泳池救生員，係被告農林公
      司之受僱人。
    (二)被害人丁○○於 90年1月10日上午前往該游泳池晨泳，適
      被告甲○○執行游泳池救生員職務之際，被害人丁○○在
      游泳池第二水道東側練習時，因身體不適而溺水，嗣因吸
      入性肺炎呼吸窘迫與腦缺氧而成為植物人。
    (三)被害人丁○○因本件事故致重傷害結果，所受損害部分：
      1.醫療費用：被害人丁○○先後在營新醫院治療，其醫療
        費用計17,125元；彰化基督教醫院治療，其醫療費用為
        102,253元；新營醫院治療，其醫療費用為15,000元，
        合計為134,378元。
      2.增加生活上支出部份：
        (1)看護費用：
          住院期間特別之看護費用：住院期間特別看護聘請
            至90年3月4日，計費用為67,800元。
          外籍看護之費用：自90年3月5日起，至92年5月7日
            被害人死亡時，計為26個月，原告請有外籍看護，
            有看護名冊可稽，每月之費用為新臺幣19,499元，
            乘以26個月，合計為506,974元（19,499×26=506,
            974）。
          原告己○○看護之部份：原告己○○聘請外籍看護
            工後即輪流看護，一般看護全日之費用為 2,200元
            ，原告己○○每日看護半日，其看護之損失應計為
            每日1,100元，即每月 33,000元，從聘僱外籍看護
            工90年3月5日起至被害人死亡即92年5月7日，計有
            26個月，乘以每月33,000元，計為858,000元（33,
            000×26=858,000）。
          前三項之看護費用總計為1,432,774元（67,800＋5
            06,974＋858,000=1,432,774）。
        (2)交通費用部份：被害人丁○○因傷就醫及轉診與回診
          均須前往醫院，因被害人呈現植物人之狀態，故此均
          須仰賴救護車接送，此部分費用為14,000元。
        (3)居家護理部份：
          維生器材部份：被害人丁○○因成植物人狀態，故
            此居家護理須新購維生器材以維持生命狀態，就該
            部份之器材費用均為必要，其費用為38,500元。
          另被害人自90年7月3日出院以後，每月均須使用之
            日常護理用品其費用為31,475元。
          前二項總計 69,975元（38,500＋31,475=69,975）
            。
      (四)被害人丁○○嗣於92年5月7日死亡，由原告即丁○○之
        繼承人己○○、丙○○及戊○○繼承，並聲明承受訴訟
        。
  三、本件所應審酌者為：(一)被告甲○○於執行職務時，對於被
      害人丁○○因本件事故所致重傷害結果，是否有故意、過
      失？(二)若被告二人對原告應連帶負賠償責任，原告受有若
      干損害？(三)被害人丁○○是否與有過失？茲分述如下：
    (一)按因故意或過失，不法侵害他人之權利者，負損害賠償責
      任；又受僱人因執行職務，不法侵害他人之權利者，由僱
      用人與行為人連帶負損害賠償責任。民法第184條第1項前
      段、第188條第1項分別定有明文。經查：
      1.被害人丁○○係於上開時地在該游泳池溺水，先為原告
        己○○發現，高聲呼救後，身為該泳池救生員之被告甲○○聞聲始從泳池邊之洗腳池趕往游泳池畔，與另一名
        泳客林桂秋一同將被害人丁○○拉上岸施以人工呼吸並
        急救送醫，惟經急救後仍因腦缺氧病變，造成深度昏迷
        之植物人狀態之事實，業據原告己○○指訴綦詳（見刑
        事警卷、偵查卷第 8頁反面及原審卷第121至122頁），
        並與證人林桂秋證述之情節大致相符（見刑事警卷及第
        一審卷第117至120頁），復有營新醫院診斷證明書記載
        ：「腦缺氧、溺水、呼吸窘迫、吸入性肺炎」及彰化基
        督教醫院診斷書記載：「意外溺水致腦缺氧病變，癲
        、胃出血」等情在卷可稽。經向丁○○就診之營新醫院
        、行政院衛生署新營醫院、彰化基督教醫院函查丁○○
        之病況，經上開醫院函覆：「丁○○因溺水而缺氧，目
        前呈植物人狀態，似無恢復之可能」一節，亦有行政院
        衛生署新營醫院91年10月23日出具之診斷證明書、營新
        醫院91年10月24日91營新發字第 277號、行政院衛生署
        新營醫院91年10月31日91署新營醫病字第913861號、彰
        化基督教醫院91年11月7日（91）彰基病歷字第9111004
        號函及所附病歷資料在卷可按（見原審卷第448至449頁
        、第 454頁、第450至478頁），足見被害人丁○○確係
        因本件溺水事故，經急救後仍產生腦缺氧病變，致其呈
        現植物人狀態之身體、健康有重大不治及難治重傷害之
        結果。另向當時被害人送醫急救之醫院函查被害人產生
        腦缺氧病變之原因，經營新醫院函覆稱：「．．．在本
        例急救時發現嘔吐物有血漬之水，亦有可能係來自吸入
        性肺炎、肺泡水腫之出血。溺水係依送達人員對病人之
        病程描述配合胸腔Ｘ光片所見而作合理推判之記載」等
        情，有該院91年1月10日91營新發字第008號函 1件在前
        卷可佐（見刑事第一審卷第 206頁）；彰化基督教醫院
        則函覆稱：「1.丁○○ 90年1月16日至本院接受治療時
        ，係因持續深度昏迷，有做過腦部斷層掃描檢查，結果
        ：散在性腦部水腫、灰白質交界模糊，符合缺氧性腦病
        變。．．．3.診斷丁○○為意外溺水致腦缺氧病變之依
        據為：家屬提供之病史神經學檢查腦部電腦斷層
        掃描，雖無法百分之百肯定『先溺水致缺氧性腦病變』
        或『先發生缺氧腦病變，才發生溺水』，但缺氧性腦病
        變為一結果，常有先前原因，如溺水，依病史推斷，最
        有可能為溺水致腦缺氧病變。4.診斷書上記載癲為缺
        氧性腦病變之併發症，丁○○入院以前沒有癲；胃出
        血是89年7月11日至同年7月15日入院時之診斷，當時出
        院門診追期間並無出血徵兆，丁○○溺水後轉診至本
        院加護病房時，並無胃出血之徵兆，故不似胃出血引起
        溺水」等情，亦有該院90年9月27日彰基病歷字第900
        9045號函一件附卷可考（見刑事第一審卷第 200頁），
        是依被害人當時所作之腦部電腦斷層掃描報告及神經學
        檢查、被害人病史等醫學資料判斷，被害人確係因溺水
        致腦缺氧病變，至癲、胃出血均非其溺水之原因，已
        甚明確。
      2.又被害人丁○○自 89年至90年1月間至各醫療院所就醫
        之情形為：(1)謝兆唐診所函覆：「丁○○自87年2月1日
        至 89年6月11日止，除因感冒至該診所就醫外，僅有消
        化性潰瘍、慢性肝炎等疾病」；(2)陳耀軫診所函覆：「
        丁○○於85年1月10日、87年2月2日、87年5月22日、89
        年6月6日共於該診所門診 4次，其病狀皆以發燒、頭痛
        、喉嚨痛、咳嗽流鼻水等呼吸道感染之病況為主，且都
        以門診藥物治療，病情尚稱穩定」；(3)王內神經科診所
        函覆：「丁○○於89年9月2日、同年9月5日至該院就診
        ，主訴：失眠、容易緊張，惟經神經學檢查，身體狀況
        一切良好，血壓、脈博都正常」；(4)奇美醫院函覆：「
        丁○○於89年9月20日、同年10月5日、同年10月12日至
        該院就診，診斷為手腕隧道症候群、輕度左側腰椎神經
        發炎」；(5)財團法人臺灣基督長老教會新樓醫院麻豆分
        院函覆：「丁○○於 88年7月30日因上消化道出血由急
        診入院，8月3日出院診斷為十二指腸潰瘍、慢性Ｃ型肝
        炎及膽結石，出院後於門診治療至89年6月7日最後一次
        門診後即未再回診。門診前三個月以十二指腸潰瘍為主
        ，病情穩定，88年12月1日至89年5月底則接受慢性Ｃ型
        肝炎之干擾素治療但效果不佳，至最後一次門診，慢性
        Ｃ型肝炎仍未痊癒，但應無損於日常生活及工作，惟需
        定期追蹤」；(6)彰化基督教醫院函覆：「丁○○於89年
        6月8日至同年7月7日、87年7月11日至同年7月15日因疑
        自體免疫肝炎併硬化、十二指腸潰瘍併出血入本院治療
        ，於89年7月21日至89年12月29日至本院門診追治療9
        次，出院後至門診追蹤期間，肝功能及黃疸情均幾乎恢
        復正常，藥物控制下呈相當穩定之狀況」等情，有前揭
        醫院診所之函文及所附病歷資料在卷可參（見刑事第一
        審卷第8494至94頁、第163至167頁、第169頁、第171頁
        、第173頁、第200頁），足見被害人丁○○於發生本件
        溺水事故前一年內，除因肝、膽、胃、腸等消化道疾病
        及感冒、上呼吸道感染疾病就醫外，並無其他病史。經
        將上開資料送國立成功大學醫學院附設醫院函詢被害人
        前開病史與溺水或腦缺氧病變之關係，該院函覆稱：「
        ．．．3.心臟病、腦部本身病變（抽搐病史）、窒息才
        會導致缺氧性腦病變。4.依電腦斷層報告無法判定該病
        患先有腦病變才溺水，倒是溺水而導致缺氧性病變為合
        理解釋。5.溺水者通常會引起肺部水腫，在急救過程時
        會有血水從口、鼻流出屬常見」，有該院91年3月8日（
        91）成附醫急診字第2216號函可佐，是以被害人丁○○
        雖有前揭消化道系統疾病，然此種疾病並不會導致腦缺
        氧病變，雖被害人急救時有血水從口鼻流出，亦係溺水
        者急救過程中常見之現象，而無法導出係因胃出血等消
        化性疾病導致腦缺氧病變後始溺水之結論，反倒是溺水
        導致腦缺氧病變為合理解釋。
      3.另游泳池設置救生員之目的，即在維護泳池內泳客之安
        全，被告甲○○係受僱被告農林游泳池擔任救生員之職
        務，即承擔維護該游泳池內泳客安全之義務，而在事實
        上承擔泳客之安全不會發生危險或任何損傷之義務。且
        被告甲○○係取得合格執照之救生員，並自承：救生員
        所受之訓練係如何救人、如何發現溺者、如何接近溺者
        ，將溺者拉上岸、如何急救，案發時其已從事救生員職
        務一年半等語（見刑事第一審卷第 359頁及警卷），足
        見被告甲○○係以維護泳客安全為業，對泳客可能發生
        之危險，具有專業上之知識與判斷能力，自較一般人有
        深切之認識，而具有較高之注意能力，並負有較高之注
        意義務，自可期待被告甲○○本於其擔任救生員之保證
        人責任，時時刻刻在游泳池畔或四周保持高度警戒，隨
        時巡視池內之泳客動態，且須隨時注意游池內之泳客是
        否有任何異狀，以便立即下水救援。該泳池長25公尺，
        寬18公尺，中間最深160公分，兩邊最淺110公分，且於
        被害人丁○○溺水當日，該游泳池內約有20名泳客，依
        照被告甲○○所受專業訓練，衡情應可就該泳池內所有
        泳客之游泳狀況一覽無遺，足認被告甲○○依當時客觀
        情事，應有能力履行維護所有泳客安全之注意義務，是
        被告甲○○應密切觀察所有泳客游泳之情況、進展等，
        並進而對於所有可能溺水之情形有所思慮，以避免所有
        泳客之生命、身體安全發生危險。惟被告甲○○自承其
        並未發現被害人丁○○溺水之第一時間，待告訴人己○○呼救時，始巡視游泳池內尋找溺水者，進而進行急救
        工作等語（見刑事警卷及偵查卷第 9頁），足見被告甲○○確未即時發覺丁○○有溺水情況；而依中華民國紅
        十字會臺灣省臺南市支會91年1月21日南市總字第006號
        函所示：「通常淹溺者為求生必然拼命掙扎呼救，溺者
        身體本身有突發疾病情況或嗆水窒息等，腦部缺氧四至
        六分鐘腦細胞嚴重受損等時始不掙扎或呼救」（見刑事
        第一審卷第 206頁），足徵除非被害人丁○○係因本身
        突發疾病情況致腦部缺氧四至六分鐘，而發生溺水，始
        不掙扎或呼救，惟依前開彰化基督教醫院90年9月27 日
        彰基病歷字第 9009045號函文揭示之內容觀之（見刑
        事第一審卷第 200頁），被害人丁○○係溺水後才發生
        腦缺氧病變，並非先發生腦缺氧病變才溺水，則被害人
        丁○○是否因本身突發疾病情況致腦部缺氧，已有可疑
        ；復經原審將被害人丁○○之病歷資料函送國立成功大
        學附設醫院函詢結果，該院以91年3月8日（91）成附醫
        急診字第2216號函覆稱：「1.就急救學理與過程研判，
        病患送醫時已無心跳等生命徵象，但急救後仍然恢復心
        跳，其溺水應不超過二十五分鐘。一般而言，溺水者若
        因某種先行導致意識障礙或昏迷，不會有掙扎或呼救之
        舉措。2.依該病人過去病史，並不構成溺水之原因」等
        情（見刑事第一審卷第 332頁），足見被害人丁○○雖
        有前開消化疾病之病史，然並不構成其溺水之原因，則
        其剛發生溺水情況時，並非已意識障礙或昏迷，衡情自
        應有掙扎或呼救之舉措，雖原告及其他泳客均未發現被
        害人掙扎或呼救，然此僅能證明被害人之掙扎或呼救非
        甚激烈，致其他熱衷於游泳之泳客無從查覺，抑或被害
        人實係因在水中嗆水窒息，致無從掙扎或呼救，而無從
        證明被害人係因突然疾病發作，致腦缺氧病變，因而才
        溺水等情。再經將上開資料送請法務部法醫研究所鑑定
        結果，該所根據送鑑資料判明丁○○確有溺水之事實，
        但並未溺斃，即丁○○停止呼吸在水中，恢復呼吸當時
        均在水外，但血液仍流動著未死狀態，心臟以及其內臟
        功能仍未停止，有了吸入性肺炎、呼吸窘迫與腦髓缺氧
        等，看起來已成為植物人狀態；且闡明「（一）一般人
        在水中溺水窒息達三分鐘即會產生腦缺氧病變，達五分
        鐘以上即能呈現腦死狀況，少數案例如孩童在低溫狀況
        方可能溺斃達五分鐘以上而恢復意識。（二）溺斃之死
        亡定義有兩種層次，一種即前項所稱之腦死（即溺水達
        五分鐘以上之腦死）。惟傷者丁○○應屬達另一層次之
        狀況，即腦死後如器官、心跳尚可存活（具生理功能）
        達十五至三十分鐘才死亡，若適當急救尚可恢復或維持
        正常呼吸及心跳，但腦死之腦神經之損傷為不可逆之結
        果，故丁○○在溺水事實及急救過程如恢復呼吸等過程
        應已超過溺斃之三至五分鐘之黃金期，在急救過程無法
        判定腦死之死亡，故認定『並未溺斃』即『尚未認定死
        亡而在急救中』」等情，有該所 91年7月22日法醫理字
        第0910001749號、91年10月22日法醫字第0910003426號
        函各一件在卷可稽（見刑事第一審卷第416頁及第446至
        447 頁），足徵被害人在水中溺水窒息已達三分鐘之久
        ；又被告甲○○自承：伊自池邊西側看到丁○○作韻律
        呼吸，直到走到洗腳池邊剛拔下塞子放水，聽到告訴人
        呼救約花了一、二十秒鐘等語（見刑事第一審卷第 362
        頁），則被告甲○○走至洗腳池邊放水前，被害人應已
        在水中發生嗆水窒息之溺水情事二、三分鐘之久，倘如
        被告甲○○所言，其在走至洗腳池放水前均有保持高度
        警戒，豈會就被害人發生嗆水窒息之情況毫無所覺？足
        見被告甲○○確有疏未發現溺水者之過失，已甚顯然。
        再參諸被告甲○○陳稱：伊按照泳客所處水之深淺區域
        ，來判斷泳客是否有溺水之跡象，例如判斷以泳客之身
        高及所處深淺區域的情形，是否是在作韻律呼吸，或手
        有在拍動，再來判斷是否有溺水之情形，再據以判斷要
        不要跳進去施以救助，不是毫不判斷就跳下水救助，這
        樣會使泳客不堪其擾，至於已在游泳的人，則觀察他們
        沈下去，有沒有再浮上來，如要調整呼吸，就會在水裏
        待比較久等語（見刑事第一審卷第 360頁）；以及被害
        人丁○○既係在淺水區、初學游泳之泳客，其游泳技術
        及水性應比其他泳客拙劣，可在水裏閉氣之時間亦應比
        其他泳客短等情，被告甲○○既身為專業之救生員，自
        應密切觀察被害人待在水裏之時間及所有客觀情狀，並
        對於被害人已生嗆水窒息之可能發展有所思慮，進而隨
        時下手救援，豈能毫無警覺地前往離游泳池畔較遠之洗
        腳池放水？故被告甲○○對被害人事實上已發生嗆水窒
        息之溺水情況確係疏於認識，而未即時採取必要之救助
        措施，應認被告甲○○確有未發現泳客已發生溺水情況
        致未即時救助之過失。至事後被告甲○○得知被害人溺
        水時之急救措施雖無不當或延遲之情形，然亦無解於被
        告甲○○未即時發現溺者，並即時救援之過失責任之認
        定。從而原告主張被告甲○○應就被害人丁○○之重傷
        害負侵權行為損害賠償責任等情，即屬有據。
      3.本件基於前述，被告甲○○之所為業已構成侵權行為，
        而其係為被告農林公司所僱用之救生員，既於執行救生
        員職務之際，因未即時發現溺者，並即時救援之過失行
        為，導致被害人丁○○重傷害之結果而受有損害，被告
        農林公司自應與被告甲○○負連帶賠償責任。
    (二)原告所受損害之範圍：
      1.醫療費用：被害人丁○○因本件傷害先後治療之醫療費
        用為 134,378元，此部分復為被告所不爭執，應予准許
        。
      2.增加生活上支出部份：
        (1)營養品費用：原告主張被害人丁○○死亡前，於90年
          7月3日出院返回家中由原告己○○及新聘外籍女傭照
          顧，然因被害人處於植物人之狀態，無法自行進食，
          須靠鼻胃管注入牛奶等流質食物進食，所以由彰化基
          督教醫院營養師開立營養品清單對原告每日餵食 6餐
          ，其費用依彰化基督教醫院函覆每月以10,000元計，
          計算至被害人死亡時即92年5月7日，合計為22個月，
          乘以每月10,000元，計為220,000元（10,000×22=22
          0,000 ）等語。經函請財團法人彰化基督教醫院評估
          提出專業意見，彰化基督教醫院函覆：因病人（即被
          害人丁○○）於 90年8月住院，住院醫囑須插鼻胃管
          ，靠營養品補充維持營養所需，評估病人身高160 公
          分，體重59公斤，每日所需總熱量約1600大卡，營養
          品一日所需費用約 330元，每月之花費約10,000元等
          語，有該院函覆一份在卷可稽。被害人丁○○因本件
          事故致腦缺氧而成為植物人，既無法以一般飲食方法
          攝取營養，從而依財團法人彰化基督教醫院之專業意
          見評估，每月需花費10,000元購買營養品補充維持營
          養所需，自為維持生命之唯一方法，且屬合理必要，
          被告辯稱此部分費用僅48,000元部分有收據可憑云云
          ，實無足取。從而原告主張自90年7月3日出院返家迄
          於92年5月7日死亡共22個月間，每月需用營養品費用
          10,000，合計220,000元，為有理由，應予准許。
        (2)看護費用：
          住院期間特別之看護費用：住院期間特別看護聘請
            至90年3月4日，合計費用67,800元。
          外籍看護之費用：自90年3月5日起，至92年5月7日
            被害人死亡時，計為26個月，原告請有外籍看護，
            有看護名冊可稽，每月之費用為新臺幣19,499元，
            乘以26個月，合計為506,974元（19,499×26=506,
            974）。
          原告己○○看護之部份：原告己○○聘請外籍看護
            工後即輪流看護，一般看護全日之費用為 2,200元
            ，原告己○○每日看護半日，其看護之損失應計為
            每日1,100元，即每月 33,000元，從聘僱外籍看護
            工90年3月5日起至被害人死亡即92年5月7日，計有
            26個月，乘以每月33,000元，計為858,000元（33,
            000×26=858,000）。
          前三項之看護費用總計為1,432,774元（67,800＋5
            06,974＋858,000= 1,432,774）等情，為被告所不
            爭執，應予准許。
        (3)交通費用部份：被害人丁○○因傷就醫及轉診與回診
          均須前往醫院，因被害人呈現植物人之狀態，故此均
          須仰賴救護車接送，此部分費用為14,000元部分，為
          被告所不爭執，應予准許。
        (4)居家護理部份：
          維生器材部份：被害人丁○○因成植物人狀態，故
            此居家護理須新購維生器材以維持生命狀態，就該
            部份之器材費用均為必要，其費用為38,500元。
          另被害人自90年7月3日出院以後，每月均須使用之
            日常護理用品其費用為31,475元。
          前二項總計 69,975元（38,500＋31,475=69,975）
            部分，為被告所不爭執，應予准許。
      3.精神慰撫金部份：按「不法侵害他人之身體、健康，被
        害人雖非財產上之損害，亦得請求賠償相當之金額」，
        民法第195條第1項定有明文。查被害人丁○○因本件事
        故受傷時尚未年滿64歲，已屆齡退休，當時被害人丁○○之妻即原告己○○尚健在，夫妻二人在含辛茹苦將原
        告丙○○及戊○○養育長大成年之後，正欲攜手享受退
        休養老悠閒生活之際，竟因本件事故而呈植物人狀況，
        對於家人之叫喚及言語均無回應，被害人所受之痛苦自
        屬重大，其身心自受到相當之痛苦及悲愴；本院審酌上
        情，另查被害人丁○○名下財產有土地十筆、房屋一棟
        、存款及現金合計104,574元，股票656股等情，有財政
        部臺灣省南區國稅局遺產稅繳清證明書 1份在卷可按；
        而被告甲○○，名下僅有汽車一部，年收入 356,228元
        ，被告農林公司從事保齡球、撞球等球類運動及經營游
        泳池等相關業務等情，有被告農林公司基本資料查詢單
        在卷可按，亦為兩造所不爭執，並參以被害人所受痛苦
        等一切情狀，認被害人此部分所受非財產上即精神慰撫
        金之損害應以 1,200,000元為適當，而逾上開範圍部分
        ，即屬無據，應予駁回。
      4.綜上所述，被害人丁○○因被告前開侵權行為導致重傷
        害，其所受之損害，合計為3,071,127元（134,378+220
        ,000+1,432,774+14,000+69,975+1,200,000=3,071,127
        ）。
    (三)按損害之發生或擴大，被害人與有過失者，法院得減輕賠
      償金額或免除之，民法第217條第1項定有明文；又前開減
      輕或免除賠償責任所據之標準，應斟酌被害人與債務人之
      行為，為損害原因之強弱以及雙方過失之輕重，俾定債務
      人應負責任之限度；另按民法第192條、第194條，係間接
      被害人得請求損害賠償之規定，自理論言，雖係固有之權
      利，然其權利係基於侵權行為之規定而發生，自不能不負
      擔直接被害人之過失，倘直接被害人於損害之發生或擴大
      與有過失時，依公平之原則，亦應有民法第 217條過失相
      抵規定之適用，最高法院分別著有52年度台上字第3871號
      判決、 73年台再字第182號判例意旨可資參照。經查本件
      事故之發生，固因被告甲○○未注意其身為游泳池救生員
      ，職責在維護泳池內泳客之安全，承擔維護該游泳池內泳
      客安全之義務，而在事實上承擔泳客之安全不會發生危險
      或任何損傷之義務，卻疏於注意，致未即時發現被害人丁○○溺水之情，使丁○○因溺水而導致腦缺氧病變，造成
      深度昏迷之植物人狀態；惟查被害人丁○○有多種疾病，
      似不適合於劇烈運動（如游泳）一節，有法務部法醫研究
      所91年7月22日法醫理字第0910001749號、 91年10月22日
      法醫字第0910003426號函在卷可佐（見刑事第一審卷第41
      5、447頁），然被害人丁○○仍不顧身體狀況，貿然從事
      體力不堪負荷之游泳運動，足認被害人丁○○就本件事故
      之發生亦與有過失自明；但查：法務部法醫研究所 91年1
      月22日法醫字第 0910003426號函謂 (一)一般人在水中溺
      水窒息達三分鐘即會產生腦缺氧病變，達五分鐘以上即能
      呈現腦死狀況，少數案例如孩童在低溫狀況方可能溺斃達
      五分鐘以上而恢復意識。(二)溺斃之死亡定義有兩種層次
      ，一種即前項所稱之腦死（即溺水達五分鐘以上之腦死）
      。惟傷者丁○○應屬達另一層次之狀況，即腦死後如器官
      、心跳尚可存活（具生理功能）達15至30分鐘才死亡，若
      適當急救尚可恢復或維持正常呼吸及心跳，但腦死之腦神
      經之損傷為不可逆之結果，故丁○○在溺水事實及急救過
      程如恢復呼吸等過程應已超過溺斃之三至五分鐘之黃金期
      等語，因認被告甲○○對本件事故原因力較諸被害人丁○○之過失為強，認本件應減輕被告賠償責任百分之三十為
      當。準此，依過失相抵原則，原告所得請求被告連帶賠償
      之前開損害金額，即為2,149,789元（3,071,127×70％=2
      ,149,789 元；元以下四捨五入）， 此部分應予准許；至
      逾上開範圍部分，則屬無據，應予駁回。
  三、從而，原告依侵權行為之法律關係，請求被告連帶給付2,
      149,789元及自起訴狀繕本送達翌日起即90年9月25日起至
      清償日止按週年利率百分之五計算之利息，洵屬有據，應
      予准許，超過此部分之請求，為無理由，不應准許。
  四、兩造陳明願供擔保，聲請宣告假執行及免為假執行，經核
      原告勝訴部分，合於法律規定，爰分別酌定相當之擔保金
      額宣告之；至原告其餘假執行之聲請，因該部分訴之駁回
      而失所依據，應予駁回。
  五、本件為判決之基礎已臻明確，兩造其餘攻擊、防禦方法及
      提出未經援用之舉證，經本院審酌後，核與判決結果無影
      響，爰不一一論駁，附此敘明。
  六、本件原告之訴為一部有理由，一部無理由，依民事訴訟法
      第 79條、第85條第2項、第390條第2項、第392條第2項，
      判決如主文。
中　　華　　民　　國　　94　　年　　8 　　月　　24　　日
                  民事第三庭    法　官　黃莉莉
以上正本係照原本作成
如對本判決上訴，須於判決送達後20日內向本院提出上訴狀
中　　華　　民　　國　　94　　年　　8 　　月　　24　　日
                                書記官　陳美萍
